【裁判字號】    92,上更(二),127
【裁判日期】    920617
【裁判案由】    偽造有價證券等
【裁判全文】
臺灣高等法院刑事判決                        九十二年度上更(二)字第一二七號
    上  訴  人
    即  被  告  庚○○
    選任辯護人  李國盛  律師
右上訴人因偽造有價證券等案件，不服臺灣士林地方法院八十五年度訴字第一○一九
號，中華民國八十七年二月二十七日第一審判決（起訴案號：臺灣士林地方法院檢察
署八十五年度偵字第八四六三號），提起上訴，判決後，經最高法院第二次發回更審
，本院判決如左：
    主  文
原判決撤銷。
庚○○無罪。
    理  由
一、公訴意旨略以：被告庚○○與不詳年籍之成年男子共同意圖為自己不法之所有，
    於民國八十三年三月間向己○○○股份有限公司（下稱達亞公司）佯稱欲購車，
    而利用達亞公司業務員辛○○（原名劉榮程）於八十三年三月十五日至台北市○○○路約定之地點辦理簽約、對保手續時，共同意圖供行使之用，而偽造共同發
    票人為「甲○○」之本票一紙，並於達亞公司所提供之分期買賣契約書上連帶保
    證人欄偽造「甲○○」之署押及印文，而偽造保證私文書，足以生損害於甲○○
    及達亞公司，並進而將上開偽造之本票、契約書持以行使交付達亞公司，使達亞
    公司信以為真，將車號ＢＵ─七三六七號自小客車交付予庚○○使用。詎庚○○
    取得該車後，即未再繳交任何車款，且去向不明，嗣經達亞公司催討無著，持本
    票向臺灣臺北地方法院聲請本票強制執行裁定，經甲○○聲明異議並經臺灣臺北
    地方法院臺北簡易庭判決，始悉上情。因認被告涉有刑法第二百零一條第一項、
    第二項、第二百十六條、第二百十條、第三百三十九條第一項之罪嫌。
二、按法院之組織不合法者，其判決當然為違背法令，刑事訴訟法第三百七十九條第
    一款定有明文。本件原審法院於受理後，已依法院組織法第三條第一項後段規定
    ，由法官李春地、蔡明宏、洪慕芳三人，以合議制行合議審判，並依刑事訴訟法
    第二百七十九條第一項規定，指定洪慕芳為受命法官，於審判期日前，訊問被告
    及蒐集、調查證據，有八十五年十二月二十日之裁定在卷可稽（見原審卷第四十
    四頁），嗣調查證據完畢後，於八十七年二月十三日進行審判，乃該期日僅由受
    命法官洪慕芳一人出庭，即逕行辯論終結，並由受命法官一人為裁判，有審判筆
    錄及判決正本在卷可查，其法院之組織顯不合法，判決當然違背法令，案件上訴
    本院，此程序上之違誤，應由本院加以糾正，合先敘明。
三、次按犯罪事實應依證據認定之，無證據不得推定其犯罪事實；不能證明被告犯罪
    者，應諭知無罪之判決，刑事訴訟法第一百五十四條、第三百零一條第一項分別
    定有明文。又所謂認定犯罪事實之證據，係指足以認定被告確有犯罪行為之積極
    證據而言，如未發現相當證據，或證據不足以證明，自不能以推測或擬制之方法
    ，以為裁判基礎。且告訴人之告訴，係以使被告受刑事訴追為目的，是其陳述是
    否與事實相符，仍應調查其他事實以資審認，始得為不利被告之認定。又認定不
    利於被告之事實，需依積極證據，茍積極證據不足為不利於被告事實之認定時，
    即應為有利於被告之認定，更不必有何有利之證據。次按，刑事訴訟上證明之資
    料，無論其為直接證據或間接證據，均須達於通常一般人均不致於有所懷疑，而
    得確信其為真實之程度，始得據為有罪之認定，若其關於被告是否犯罪之證明未
    能達此程度，而有合理性懷疑之存在，致使無從形成有罪之確信，根據「罪證有
    疑，利於被告」之證據法則，即不得遽為不利被告之認定，其以情況證據（即間
    接證據）斷罪時，尤須基於該證據在直接關係上所可證明之他項情況事實，本乎
    推理作用足以確證被告有罪，方為合法，不得徒憑主觀上之推想，將一般經驗上
    有利被告之其他合理情況逕予排除，此觀諸最高法院七十六年台上字第四九八六
    號、三十二年上字第六七號判例意旨亦甚明顯。
四、本件公訴人認被告涉犯上開犯行，無非以告訴人達亞公司代理人戊○○之指訴，
    並經當時辦理系爭汽車購買事宜之達亞公司人員即證人辛○○（原名劉榮程）之
    證述，復有分期買賣契約書、本票在卷為憑。訊之上訴人即被告庚○○堅決否認
    有右述不法犯行，辯稱：伊並未向達亞公司購買汽車，亦未簽署本票及契約書，
    伊
    歹徒於八十三年三月間冒名購車時係使用已申報遺失之舊證，且據辛○○所稱購
    車時間，伊適回金門過年。又本案交車報告表上客戶確認欄「庚○○」三字一看
    即為辛○○所簽寫，而辛○○所承辦發生問題之車輛，不只本案一部而已，顯然
    本案應為辛○○所為等語。是本件應予審酌者，厥為被告究竟有無向達亞公司購
    車，有無冒用甲○○名義簽署本票及分期買賣契約書，以及本案購車是否為辛○○冒名所為。經查：
    (一)本件辦理系爭汽車購買事宜之達亞公司人員即證人辛○○（原名劉榮程）雖於
      原審作證時當庭指認被告即為購買系爭汽車之人，然已為被告所否認，而觀之
      達亞公司所提出本件系爭契約書、本票（影本見原審卷第二○七、二○八頁，
      原件附於本院更(一)審卷第一七五頁證物袋內）、交車報告表（附於本院更(一)審
      卷第七十三頁)及汽車新領牌照登記書 (見原審卷第一七三頁)，契約書載明為
      八十三年八月十五日所簽訂，本票為八十三年三月十五日所簽發，交車時間為
      八十三年二月八日，新領牌照為八十三年八月十五日，與一般購車係先簽訂契
      約書及本票，再新領牌照及辦理交車手續之程序明顯有異，且如依達亞公司代
      理人戊○○所提出之上開資料及陳述，本件購車人於八十三年三月間詐得車輛
      後，即未再繳款，不知去向，而達亞公司係至八十三年八月十五日始向台北市
      監理處辦理汽車發照手續，則達亞公司在未辦理領照前，何以將全新之車輛交
      付客戶使用數月，且於知悉被詐欺之後五個月，仍願意為購車者辦理領照，使
      無照之車輛得以使用，均有悖常情，可見本件購車案問題出在達亞公司之承辦
      人，至為明顯。再觀之上開交車報告表上客戶確認欄「庚○○」三字之簽名筆
      跡與收款員欄「劉榮程」（即辛○○）簽名筆跡，其中「劉」字之字跡，以目
      視比對完全相同（經本院送請法務部調查局鑑定，該局雖以待鑑之交車報告表
      係複寫本，其上「劉」字筆跡模糊不清，歉難鑑定，有該局九十二年四月二十
      一日調科二字第○九二○○一○七三七○號函在卷可稽，惟以目視比對其筆跡
      相同），參以告訴人達亞公司代理人戊○○於本院供稱：「本案車子係由辛○○負責做對保工作，辛○○常找職業保證人擔任保證人，於交車後就不付款，
      我們公司以前的疏失是將車子的對保、交車都交給業務員負責，沒有請法務人
      員負責對保，達亞公司有關辛○○所交的車子有問題的有六件以上，在鈞院前
      審已提出該六部有瑕疵車的資料」（見本院更(二)審卷九十二年四月八日及五月
      十三日訊問筆錄）。又稱：「辛○○已離職，聽說他現在被通緝中，因為他到
      其他公司任職時，用一些詐騙的方法來詐騙公司的車子，所以他被其他的公司
      提出告訴，所以我懷疑本件也是辛○○等人所搞出來的。其中有一個叫馮世和
      的人也是和辛○○同一組的業務員，也因為用偽造的方法向公司詐騙車子已被
      判刑了等語，並當庭提出本院九十年度上更(一)字第三九七號刑事判決影本一件
      供參（見本院更(一)審卷九十年八月十四日訊問筆錄及該筆錄後附刑事判決影本
      ，以及辛○○另於八十五年九月間任職於太隆汽車公司台北市○○路營業所及
      於八十六年六月十六日起至同年十月二十四日任職七和公司萬華營業所擔任業
      務員，負責汽車銷售及收取客戶車款汽車保險費等業務，連續侵占七筆款項，
      合計共二百九十五萬八千九百八十七元，經本院判決維持第一審所處有期徒刑
      一年四月緩刑三年之判決確定，有本院八十九年度上訴字第五四七號刑事判決
      （附更(一)審卷第一六一至一六七頁）可稽，足見辛○○之品行極為不良，經常
      利用其擔任受僱為汽車銷售業務員之機會而從事不法行為等情以觀，被告所稱
      本案之購車係辛○○冒名所為，即非無據。
    (二)本件犯罪時間及地點，據證人辛○○於原審八十六年一月二十一日訊問時證稱
      ：「．．．印象是連（按指丁○○）約我去復興南路一家公司簽的，當時一齊
      簽下買賣契約、本票及契約書，時間應該是農曆過年前，．．．而丙○○是當
      天晚上來我公司對保的」（見原審卷第六二至六五頁），復於原審同年九月十
      二日訊問時陳稱：「．．．丙○○在過年前一、二天才來對保．．」等語（見
      原審卷第一八八頁反面），參以上開交車報告表上所記載之日期為八十三年二
      月八日，則依證人辛○○所指被告之犯罪時間應為八十三年二月八日，犯罪地
      點為為台北市○○○路上之某一不詳公司裡。惟被告則始終否認有前往復興南
      路之一家公司簽約，供稱其任職之公司係在忠誠路等語，而辛○○所稱之訂約
      日期八十三年二月八日核與本件汽車買賣之契約書所載簽約日期為八十三年八
      月十五日（見本院更(一)審卷第一七五頁證物袋內該契約書原件），明顯不符，
      足見辛○○上開供詞為不實，顯然另有隱情，而無可採。又證人辛○○另供稱
      ，本件買賣係其友人丁○○居中介紹，辛○○與丁○○同往台北市○○○路某
      公司，辦理簽約及對保手續時，係由丁○○將契約書及本票拿進該公司之會議
      室，給買受人及保證人「甲○○」簽名、蓋章，當時伊在會議室外等候，未親
      眼目睹簽名、蓋章之經過等語（見原審卷第一八八頁反面）。按辛○○乃係告
      訴人達亞公司業務員，承辦本件汽車買賣並負責簽約、對保、收款及交車之人
      ，竟於客戶簽訂買賣契約書、簽發本票及保證人簽名保證時不親自在場，而將
      文件全部假手他人持進其他公司會議室內辦理，而其自己則在外等候，既違情
      理，尤屬荒謬至極，其言更不足採信。以上辛○○之供詞，均不足為被告不利
      之認定。
    (三)本件被冒為保證人之甲○○於原審證稱：「我因房屋貸款也提出過
      ．，房屋貸款是我母親去找舅舅向銀行辦貸款，我舅舅『乙○○』，我不清楚
      舅舅拿我證件去辦了那些手續，但他失蹤後才有冒用我證件之事爆發出來，另
      有一件冒用我
      面），又證人辛○○於原審亦稱：「乙○○似是在丁○○所開公司對面另一家
      公司的人，乙○○、丁○○均有向達亞公司買過車」等語，而達亞公司之代理
      人戊○○於一審並證稱：「我公司與乙○○也有車輛糾紛」等語（見一審卷第
      一八九頁正、反面），依上開證人所述，保證人甲○○在本案被冒用之
      及不動產所有權狀影本，有可能來自乙○○，自有查明之必要，惟經本院更(二)
      審按乙○○住所地台北市大同區○○○路○段一五一巷八號五樓傳訊乙○○結
      果，被以「收件人死亡」為由遭退回，有退回信封註記可稽，而據甲○○則稱
      其舅舅乙○○已失蹤很久等語（見本院更(二)審卷第一○七頁），故該乙○○已
      無從再為傳訊調查，惟此並不足以證明本件購車案與被告有關。
    (四)關於本件系爭車輛之簽約經過，據達亞公司承辦人即辛○○供稱：本案係其朋
      友丁○○介紹買賣的，簽約時是丁○○把買賣契約拿進去台北市○○○路一家
      貿易公司會議室給保證人甲○○簽約，其並未當面看見等語（見一審卷第六十
      二頁反面、第一八八頁正、反面），此項供詞，因有違情理，而不可採信，已
      如前述，惟為發現真實，本院仍按丁○○住址即台北市○○○路○段五四巷五
      號傳訊丁○○結果，因丁○○遷移新址不明而被退回，有退回之信封上註記可
      稽，故本院已無從再傳訊丁○○調查，而甲○○堅決否認有前往上址簽約之情
      事，益見辛○○上述之供詞不實。不足採為不利被告之證明。
    (五)被告所辯有關身分證遺失補發事，此有被告之
      月十七日補證之字樣（見偵查卷第七頁），並有八十二年十二月十七日補發之
      新
      在卷可稽（見原審卷第三十頁、第八十一頁），應足憑信。另依台北市監理處
      檢送及達亞公司提出之購車資料影本，該
      發，經被告申報遺失之舊證（見原審卷第八十七頁反面、第一四八頁反面），
      可見本件購車人係冒用被告已申報遺失之舊
    (六)至原審將前述契約書、本票原件，與被告筆錄簽名六紙、當庭書寫字跡二份及
      被告提供平日書寫之手冊一本、認證書、收據及被告填寫之申請補領國民身分
      證申請書原件，送請憲兵司令部刑事支援中心鑑驗結果，雖認「送鑑契約書及
      本票上「庚○○」簽名字跡與被告筆錄及當庭書寫字跡間之慣性特徵均相符」
      ，但「送鑑甲○○簽名字跡資料不足，難以獲致肯定之結論」，有該中心八十
      七年一月二日（87）綱得字第○○○五七號鑑驗通知書在卷可稽（見原審卷第
      二二三頁），惟另送法務部調查局鑑定則以「本案待鑑契約書及本票上所書『
      庚○○』三字，書寫緩慢滯澀，『甲○○』三字為連筆草書字體，．．．均無
      法確認其書寫習慣及特徵，歉難鑑定。」（見原審卷第二二○頁），本院更審
      時再送內政部警政署刑事警察局鑑定，該局亦以「本案因本票、契約書、授權
      書上『庚○○』、『甲○○』簽名筆跡與庚○○、甲○○筆跡書寫方式不同，
      且前者有做作之虞，歉難認定；另前者『庚○○』與『甲○○』簽名筆跡是否
      相符乙節，因二者無類同之筆跡可資比對，亦難認定。」有該局九十一年六月
      十一日刑鑑字第○九一○一四二二三八號函在卷可佐（見本院更(一)審卷第一七
      九頁），則關於庚○○部分之鑑定結果，並不一致，甲○○部分，則均無法鑑
      定，而本件公訴人係起訴被告在系爭契約書、授權書及本票上偽造甲○○之簽
      名，則依上開鑑定結果亦無從鑑定被告有冒用甲○○之名簽署上開契約書、授
      權書及本票，自難僅憑上開憲兵司令部刑事支援中心鑑驗結果即逕予推認被告
      亦有偽造甲○○之簽名。
    (七)證人丙○○與被告係朋友及合夥關係，丙○○為本件購車之保證人，被告雖自
      承與丙○○曾言及如有購車時由丙○○任保證人，惟本件購車案，丙○○係經
      由辛○○通知逕行前往達亞公司作保，並非由被告通知前往作保等情，已據證
      人丙○○於原審及本院調查時證述在卷（見原審卷第五一頁反面、五二頁正面
      及本院更(二)審卷第八四頁及第一○八頁），被告亦否認有通知丙○○前往達亞
      公司作保，本件購車案，丙○○或因先前承諾為被告購車之保證人，在辛○○
      通知時，未進一步向被告查證即前往簽認為保證人，惟尚難以此即遽認被告為
      本件購車人而為被告不利之認定。
      最高法院發回意旨以：如果被告未向達亞公司買車，而係他人冒用其身分購車
      ，則該冒用其身分者，如何會知道要找丙○○當連帶保證人？若非被告告知達
      亞公司丙○○身分資料，該公司又如何能通知丙○○前往對保？而連帶保證人
      須負連帶保證責任，苟非被告明確請求丙○○當其保證人，丙○○豈會僅因達
      亞公司或辛○○之片面通知即同意前往對保並充當連帶保證人？經本院傳訊丙○○證稱：「本案契約書上之簽名是我親自簽名的，但印章不是我的。在己○○○公司的外面對保，是辛○○通知我去對保的」等語，又稱：「辛○○我見
      過二次，第一次是在我與庚○○合夥的古董店見過面，談過以前要買車的事，
      我曾答應要幫庚○○作保，第二次是在對保時見面。與辛○○第一次見面時應
      有交換名片」等語（見本院更(二)審卷九十二年三月二十五日訊問筆錄），則辛○○於第一次與丙○○見面時，在談話過程中獲悉庚○○要買車，而丙○○願
      意當其保證人，並由丙○○所交換之名片中得知丙○○之地址，而據以通知丙○○前往達亞公司作保，自有可能。至辛○○於原審調查時雖稱：「車子頭期
      款不知是何人支出，是丙○○來對保時帶來的」等語（見一審卷第六十三頁正
      、反面），惟經訊問丙○○否認其事，供稱伊只是去作保，沒幫忙繳第一期款
      等語（見本院更(二)審卷第八五頁及第八六頁訊問筆錄），另據達亞公司代理人
      戊○○供稱：本件購車案是全額貸款，並無頭期款等語（見本院更(二)審卷第一
      四六頁訊問筆錄），可見辛○○上開供詞，亦屬虛偽不實。
五、綜上所述，並無證據證明被告確為本件系爭汽車之購車人，亦無證據證明被告有
    在系爭契約書、授權書及本票上冒用甲○○之名簽名。且有甚多之證據可以證明
    達亞公司之承辦業務員辛○○就本案購車之經過、情節所為供述，虛偽不實，且
    有違情理，其不利於被告之證述，不足採信。此外復查無其他積極證據足資證明
    被告有何公訴人所指之犯行，既不能證明被告犯罪，即應為被告無罪之判決，原
    審未予詳查，遽為有罪之判決，自有未洽。被告提起上訴，否認犯罪，為有理由
    ，應由本院將原判決撤銷改判，諭知被告無罪。
據上論斷，應依刑事訴訟法第三百六十九條第一項前段、第三百六十四條、第三百零
一條第一項，判決如主文。
本案經檢察官周誠南到庭執行職務。
中    華    民    國    九十二    年       六       月     十    七     日
                              臺灣高等法院刑事第二庭
                                  審判長法  官  蔡  長  溪
                                        法  官  楊  貴  志
                                        法  官  林  俊  益
右正本證明與原本無異。
檢察官如不服本判決應於收受送達後十日內向本院提出上訴書狀，其未敘述上訴之理
由者並得於提起上訴後十日內向本院補提理由書（均須按他造當事人之人數附繕本）
。
                                        書記官  洪  雪  娥
中    華    民    國    九十二    年       六       月     二    十     日


司法院資訊處製作；財團法人民間司法改革基金會備份。
